臺灣桃園地方法院民事判決　　　　　　100年度重訴字第133號
原　　　告　財團法人台灣省私立八德殘障教養院
法定代理人　呂新民
訴訟代理人　蔡榮德律師
被　　　告　游阿井
　　　　　　游文清
　　　　　　游敬懷
上三人共同
訴訟代理人　鄭世脩律師
上列當事人間請求拆屋還地事件，於民國100 年11月30日言詞辯
論終結，本院判決如下：
    主      文
被告游阿井應將坐落桃園縣八德市○○段八七六地號土地上如附
圖所示A 部分（面積三十八點九九平方公尺）、G 部分（面積二
百八十九點四二平方公尺、H 部分（面積六點五八平方公尺）、
M 部分（面積四十二點四五平方公尺）、N 部分（面積六點三八
平方公尺）及同段八七七地號如附圖所示E 部分（面積四十七點
五九平方公尺）、F 部分（面積零點六八平方公尺）等建物拆除
。
被告游文清應將坐落桃園縣八德市○○段八七六地號土地上如附
圖所示I 部分（面積零點七五平方公尺）、J 部分（面積十點一
平方公尺）、K 部分（面積二百八十點一七平方公尺）、L 部分
（面積五點○七平方公尺）及同段八七七地號如附圖所示G 部分
（面積十一點六一平方公尺）、H 部分（面積五點八四平方公尺
）等建物拆除。
被告游敬懷應將坐落桃園縣八德市○○段八七六地號土地上如附
圖所示B 部分（面積三十一點九一平方公尺）、C 部分（面積二
百五十三點八六平方公尺）、D 部分（面積四點六八平方公尺）
、E 部分（面積三十一點二七平方公尺）、F 部分（面積二點九
平方公尺）等建物拆除。
被告應將坐落桃園縣八德市○○段八七六、八七七地號之土地返
還原告。
本判決第一項至第四項之履行期間為陸個月。
訴訟費用由被告負擔。
本判決第一項就拆除建物部分，於原告以新台幣玖拾壹萬元為被
告游阿井供擔保後，得為假執行。但若被告游阿井以新台幣貳佰
柒拾貳萬柒仟元為原告供擔保後，得免為假執行。
本判決第二項就拆除建物部分，於原告以新台幣陸拾伍萬捌仟元
為被告游文清供擔保後，得為假執行。但若被告游文清以新台幣
壹佰玖拾柒萬肆仟元為原告供擔保後，得免為假執行。
本判決第三項就拆除建物部分，於原告以新台幣陸拾捌萬元為被
告游敬懷供擔保後，得為假執行。但若被告游敬懷以新台幣貳佰
零肆萬元為原告供擔保後，得免為假執行。
本判決第四項就返還土地部分，於原告以新台幣壹仟貳佰陸拾捌
萬壹仟元為被告供擔保後，得為假執行。但若被告以新台幣參仟
捌佰零肆萬參仟元為原告供擔保後，得免為假執行。
    事實及理由
一、原告主張略以：
  (一)緣原告與被告前訂有三七五租約（下稱系爭租約），約定將
    原告所有坐落桃園縣八德市○○段876 、877 地號土地（下
    稱系爭土地）出租予被告，以為耕作之用。詎被告游阿井於
    民國80年間，分別在系爭876 地號土地上如附圖所示G 部分
    及877 地號土地上如附圖所示E 部分搭建汽車鈑金烤漆廠；
    被告游文清則於83年間，在系爭876 地號土地上如附圖所示
    I 、J 、K 部分及877 地號上如附圖所示G 、H 部分興建房
    屋，並於89年間在876 地號土地如附圖所示K 部分加蓋神壇
    ；被告游敬懷另於70年間，在系爭876 地號土地上如附圖所
    示B 、C 、E 、F 部分，及於80年間，在同地號土地上如附
    圖所示C 部分東側及D 部分興建住宅，足見被告等在系爭土
    地上未「自任耕作」，屬違法使用行為，以上業經本院前以
    98年度訴字第951 號判決「確認二造間就系爭土地之租賃關
    係不存在」，並經臺灣高等法院以99年度上字第871 號判決
    駁回上訴確定在案（下稱前案）。系爭土地既為原告所有，
    被告之承租權又經前案確定判決認定為不存在，原告亦已據
    此塗銷兩造間之租約登記，被告即屬無權占有，原告自得依
    民法第767 條前段、中段之規定，本於所有物返還請求權請
    求被告拆除其所興建之上開建物，並將系爭土地返還原告。
  (二)聲明：1.如主文第一項至第四項所示。2.願供擔保請准宣告
    假執行。
二、被告抗辯略以：
  (一)被告之父親於臺灣光復後即開始耕種原告所有之同段903、8
    87、891 及892 等地號之土地，當時僅四分地，嗣後陸續承
    租並開墾同段883 、884 、888 、889 、890 及894 等地號
    之田地，為原告增加九分地之開墾；此外，60年來被告皆未
    曾積欠原告任何租金，而系爭土地中無法耕作之旱地，早於
    50年前即用作田寮、曬穀坊、儲存稻草、擺放農具之用，且
    被告所興建之上開建物亦係位在該無法耕作之旱地上，足認
    被告非不自任耕作，實係不可歸責致無法耕作。
  (二)原告所有之田地均業經出租他人充任廢棄土堆置場，且桃園
    縣八德市○○路係於79年間方拓寬，原告遂在道路拓寬後出
    租系爭土地，供他人在其上搭建倉庫以收取租金，顯見原告
    收回系爭土地之意非在自任耕作或出租予他人耕作，係假借
    財團法人之名義，行實際收取金錢牟利之實，如此將使被告
    父親60年來辛苦開墾之成果付諸流水，難令被告甘服，故原
    告訴請拆屋還地，即欠缺權利保護之必要；況原告早將同段
    874 地號土地上所興建之房舍售予他人，被告家族辛苦60餘
    年，在無法耕作之旱地上興建鐵皮屋，又何嘗違背任何法令
    ？是原告並無任何合法訴請被告拆除房屋之理由；況被告均
    有繳納門牌號碼為桃園縣八德市麻園前2 號之建物之稅捐，
    應有合法占有系爭土地之權源，故原告之主張並無理由。惟
    若法院認原告之主張為有理由，則請求法院酌定履行期限。
  (三)聲明：1.原告之訴駁回。2.如受不利判決，願供擔保請准宣
    告免為假執行。
三、本院之判斷：
  (一)查兩造間前訂有三七五租約，約定由原告將其所有之系爭土
    地出租予被告以為耕作之用，而被告游阿井嗣於系爭876 地
    號如附圖所示A 、G 、H 、M 、N 部分及877 地號如附圖所
    示E 、F 部分搭建鐵皮屋，其中876 地號上G 部分及877 地
    號E 部分之鐵皮屋，係其子用以經營汽車烤漆鈑金廠；被告
    游文清則在系爭876 地號如附圖所示I 、J 、K 、L 部分及
    系爭877 地號如附圖所示G、H部分搭建鐵皮屋以為居住，屋
    內並有神明、香爐；被告游敬懷另在系爭876 地號如附圖所
    示B 、C 、D 、E 、F 部分建造磚造鐵皮屋以供居住（上開
    被告之建物合稱系爭建物），至系爭877 地號如附圖所示A
    部分則為被告所共同耕種之稻田；又原告前案對被告訴請確
    認系爭租約不存在之租佃爭議事件，經本院以98年度訴字第
    951 號判決認定「確認兩造間就系爭土地之耕地租賃關係不
    存在」，並經臺灣高等法院以99年度上字第871 號判決駁回
    上訴確定在案，且本件系爭建物在系爭土地之占有位置、面
    積均與上開事件之履勘測量結果相同等情，為兩造所不爭執
    ，並有卷附之系爭土地登記第二類謄本、八德地政事務所98
    年7 月15日德地測法字第013700號土地複丈成果圖、本院98
    年度訴字第951 號之98年8 月8 日勘驗測量筆錄影本及本院
    98年度訴字第951 號、臺灣高等法院99年度上字第871 號判
    決影本各1 份在卷可稽（本院卷第14頁、第40至53頁），且
    經本院調閱上開前案卷宗查閱無訛，並據本院會同兩造及八
    德地政事務所人員至現場履勘無誤，製有勘驗測量筆錄及八
    德地政事務所100 年11月4 日德地測字第1001002305號函所
    附土地複丈成果圖（即附圖）存卷可考（本院卷第55至56頁
    、第59至60頁），足信屬實。
  (二)原告主張：兩造間就系爭土地已無租賃關係存在，被告自屬
    無權占有，應將系爭建物拆除並返還系爭土地與原告等語，
    則為被告所否認，並以前詞置辯，故本件之爭點厥為：1.被
    告是否有權占有系爭土地？2.原告請求被告將系爭建物拆除
    ，並將系爭土地返還原告，有無理由？茲分述如下：
  1.被告是否有權占有系爭土地？
    (1)按除別有規定外，確定之終局判決就經裁判之訴訟標的，
      有既判力，民事訴訟法第400 條第1 項定有明文，又訴訟
      標的之法律關係，於確定之終局判決中經裁判者，當事人
      之一造以該確定判決之結果為基礎，於新訴訟用作攻擊防
      禦方法時，他造應受其既判力之拘束，不得以該確定判決
      言詞辯論終結前，所提出或未提出之其他攻擊防禦方法為
      與該確定判決意旨相反之主張，法院亦不得為反於確定判
      決意旨之裁判（參照最高法院42年台上字第1306號、30年
      上字第8 號判例意旨）。經查，關於兩造間就系爭土地之
      租賃關係是否存續一節，業經本院以98年度訴字第951 號
      判決認定：「確認兩造間就系爭土地之耕地租賃關係不存
      在」，嗣被告上訴臺灣高等法院，經該院以99年度上字第
      871 號判決駁回上訴確定在案，已如上述，是兩造間就系
      爭土地之租賃關係不存在，乃係確定判決中所為之裁判，
      核諸前開說明，兩造自應同受其拘束，被告不得再為相反
      之主張，被告辯稱其非不自任耕作，原告終止兩造間之租
      約為不合法等語，即非可採；是以，系爭土地之租賃關係
      既經前案確定判決認定為不存在，則被告占有系爭土地即
      屬無權占有甚明。
    (2)被告另提出桃園縣八德鄉於84年升格為桃園縣八德市前之
      舊門牌照片（本院卷第27頁），表示其有繳納稅捐，故係
      有權占有，並稱：原告將系爭土地附近之田地出租他人堆
      置廢土、搭建倉庫等非供耕作使用，足見原告收回系爭土
      地後，絕不可能自耕或委託他人代耕，其訴欠缺權利保護
      必要等語。惟按法院於確定判決理由中，就訴訟標的以外
      當事人所主張之重要爭點，本於當事人辯論之結果已為判
      斷時，除有顯然違背法令，或當事人已提出新訴訟資料足
      以推翻原判斷之情形外，於同一當事人就與該重要爭點有
      關所提起之他訴訟，不得再為相反之主張，法院亦不得作
      相反之判斷，以符民事訴訟法上之誠信原則（參照最高法
      院99年度台上字第781 號判決意旨）。查被告此部分之辯
      詞，業經臺灣高等法院於99年度上字第871 號判決中認定
      ：「上訴人（即本件被告）雖提出…桃園縣八德鄉於84年
      升格為桃園縣八德市前之舊門牌照片…僅可證明該門牌號
      碼於84年以前即已存在，尚不足以證明系爭房屋興建之時
      間，且亦難認被上訴人曾同意上訴人於系爭土地上建屋居
      住。此外，上訴人復未提出其他關於系爭建物確實興建於
      78年以前，且為被上訴人（即本件原告）所同意興建之證
      據，故上訴人辯稱被上訴人曾同意渠等興建房屋云云，難
      認可採。」、「上訴人雖抗辯：被上訴人將系爭土地附近
      之田地出租他人堆置廢土、搭建倉儲區等非供耕作使用，
      可見其收回系爭土地後，絕不可能自耕或委託他人代耕，
      其訴欠缺權利保護必要云云。惟查上訴人就系爭土地既不
      自任耕作，有違耕地三七五減租條例第16條第1 項之規定
      ，致原訂租約無效，兩造間耕地租賃關係已不存在，然因
      上訴人對之有所爭執，兩造間耕地租賃關存否不明確，被
      上訴人在私法上之地位有受侵害之危險，則被上訴人提起
      本件確認之訴以除去之，即有受判決之法律上利益（保護
      必要）。至於被上訴人是否進一步收回土地？收回後能否
      自耕？或要另行出租？其所有鄰近土地使用情形如何？均
      非本件訴訟所應審究，上訴人執以主張被上訴人本件訴訟
      欠缺權利保護必要，尚非可採。」等語（見本院卷第47至
      48頁所附該案判決書），按被告此部分之抗辯係兩造於前
      案之重要爭點，並經兩造舉證辯論，而被告於本件訴訟中
      既未主張上開判斷有何違背法令之情事，亦未提出足以推
      翻該判斷之證據，則依首開說明，自不得再為相反之主張
      ，本院亦不得作相異之判斷，是其所辯並非可採。
  2.原告請求被告將系爭建物拆除，並將系爭土地返還原告，有
    無理由？
    按「所有人對於無權占有或侵奪其所有物者，得請求返還之
    。對於妨害其所有權者，得請求除去之。」民法第767 條前
    段、中段定有明文。經查，本件原告為系爭土地之所有人，
    被告等無正當權源而占用系爭土地，並各自於系爭土地上搭
    建系爭建物，自應由各該被告原始取得各該系爭建物之所有
    權（均已詳如前述），是以，原告請求被告分別將如主文第
    一項至第三項之附圖所示建物拆除，於法有據；又系爭土地
    目前既由被告無權占用，則原告請求被告應返還系爭土地，
    亦屬有據。
四、綜上所述，原告基於民法第767 條之規定，請求被告分別將
    如主文第一項至第三項之附圖所示建物拆除，並如主文第四
    項所示將系爭土地返還與原告，均為有理由，應予准許。
五、本件所命被告交還土地部分，因需拆除系爭建物，其性質非
    相當期間不能履行，本院爰依民事訴訟法第396 條第1 項之
    規定，斟酌被告之境況，兼顧原告之利益等情狀，酌定履行
    期間以6 個月為合理，併諭知其履行期間。
六、本件事證已臻明確，兩造其餘主張及舉證，經核與判決結果
    不生影響，爰不另一一論述，附此敘明。
七、結論：本件原告之訴為有理由，依民事訴訟法第78條、第85
    條第1 項，判決如主文。
中    華    民    國   100    年    12    月    30    日
                        民事第三庭    法  官  周玉
以上正本係照原本作成
如對本判決上訴，須於判決送達後20日內向本院提出上訴狀。
如委任律師提起上訴者，應一併繳納上訴審裁判費。
中    華    民    國   101    年    1     月    9     日
                                      書記官  楊郁馨